【裁判字號】    89,訴,545
【裁判日期】    900321
【裁判案由】    發明專利申請
【裁判全文】
臺北高等行政法院判決                              八十九年度訴字第五四五號
                              .
    原      告  美商．艾克頌化學專利公司
    代  表  人  甲○○○○○
    訴訟代理人  乙○○律師
    複代理人    戊○○
    訴訟代理人  丙○○
    被      告  經濟部智慧財產局
    代表人     （局長）陳明邦
    訴訟代理人  丁○○
右當事人間因發明專利申請事件，原告不服行政院中華民國八十九年六月九日台八十
九訴字第一六六五四號再訴願決定，提起行政訴訟。本院判決如左：
    主  文
原告之訴駁回。
訴訟費用由原告負擔。
    事  實
一、事實概要：
    原告於八十四年十月二日以其「聚合反應法」係一種在茂金屬觸媒系統存在下用
    以使反應槽中之一個或以上之烯烴進行聚合化之連續性氣相或淤漿方法，該方法
    在無清除劑狀況下進行操作等情，向被告機關申請發明專利。案經該局編為第0
    0000000號（以下稱系爭專利案）審查，不予專利。原告修正專利說明書
    申經再審查，仍不予專利，發給八十八年六月七日智專（乙）○一○四○字第一
    一七五七五號專利再審查審定書。原告不服，提起訴願、再訴願，遞遭駁回，遂
    向本院提起行政訴訟。
二、兩造聲明：
    (一)原告聲明求為判決：
      再訴願、訴願決定及原處分均撤銷。
    (二)被告聲明求為判決：
      駁回原告之訴，訴訟費用由原告負擔。
三、兩造之爭點：
    本件原告以系爭專利案特徵在於使用茂金屬觸媒系統之工業級連續性淤漿或氣相
    烯烴聚合方法中，去除或減少清除劑，以改善反應器操作性及觸媒生產力，並降
    低聚合物細粒之產生，申請專利。被告機關提出三引證案，認清除劑與雜質作用
    後會產生細粒，此細粒會降低觸媒活性並造成反應器操作上之困擾，乃化學上之
    基本知識，各該引證案均以低於三○○ＰＰＭ以下劑量之清除劑，並且有著與本
    案類似之觸媒活性，系爭專利案與引證案之功效基本上相同，認系爭專利申請不
    具新穎性與進步性。
    (一)原告主張之理由：
    １、針對被告機關八十九年十二月八日之行政訴訟答辯書理由一說明如下：
      本案所請為一種改良之聚合反應方法發明，其發明之技術特徵暨改良重點在
        於，在已知的工業級（每小時產製一千磅以上的聚合產物）聚合反應程序中
        ，去除或減少一般為了清除雜質所必用的清除劑，而達成大幅減少反應器嚴
        重污損及污覆的現象、改善反應器操作性、改善觸媒生產力等優異功效。
      因此，在本案所請的改良方法發明中，所涉及之聚合反應，其反應步驟、反
        應物、觸媒、及條件係為已知的，且係本案顯而易知之部份，而非本案發明
        之技術特徵（即清除劑之去除或減少）之所在。根據被告機關之「專利審查
        基準」第一─三─十五頁倒數第三至五行中所述：「獨立項須記載之構成之
        必要技術內容、特點事項中，若有部份依申請當時之技術知識以觀，係顯而
        易知的技術內容者，該部份可省略不予記載」。固原告據此並未將該等非本
        案發明之特徵所在且顯而易知的聚合反應步驟、反應物、觸媒及條件，記載
        於本案申請專利範圍獨立項中（參見八十六年八月二十二日修正之申請專利
        範圍第一項）。
      惟被告機關如其答辯書理由一中所見，自初審、再審查、訴願、再訴願以至
        行政訴訟答辯，均以美國第0000000號專利案（以下稱引證一）、歐
        洲專利ＥＰ五二六九五五號（以下稱引證二）、ＷＯ九三＼○九一四八（以
        下稱引證三）已揭示本案聚合方法之反應步驟、反應物、觸媒及條件等，作
        為駁斥本案之理由之一，並據此非本案發明之技術特徵之處，推定本案發明
        為熟悉此項技術人士所易於達成者，其理由不僅牽強，且與其本身所奉行之
        審查基準相悖。
      至於被告機關另指該引證一、二、三中已揭示本案清除劑之用量乙節，事實
        上該等引證案中的揭示反而證明本案之非顯而易知的進步性，其理由如下：
        (1)首先，該等引證案完全不是有關清除劑作用的方法專利案，其中引證一係
          有關在循環流中添加將露點增高的成份以提高其方法之產率；引證二係關
          於結晶性共聚物溶解度分佈的測定方法；而引證三則是有關在聚合方法中
          以經特定取代之茂金屬控制聚合物分子量分怖的寬度。在這些並非針對清
          除劑對反應器污損、污覆之影響，來進行研究的專利案中，被告機關如何
          能由其輕易推知本案之改良方法及其功效？實令人費解。
        (2)其次，依被告機關所言，由這些引證案在某些實施例中亦不添加清除劑的
          例示，即可推知聚合方法中不加清除劑早為熟習此項技藝人士所知。這種
          在專利公開文獻中，組合似是而非之一鱗半爪的「相關」揭示，便據以全
          盤否定針對特定課題廣泛研究所得之成果的作法，就好比含多氯聯苯之花
          生油有毒不能吃的發現，就因為在發現之前即有人不吃此類花生油，而稱
          其並非環境化學上的大發現一樣之荒謬而無理由。事實是，這些引證案中
          完全沒有教示或提及反應器的污損及污覆問題，亦不知清除劑的添加會造
          成此種問題，當然也沒有提出任何解決之道，如此之引證依據，如何駁斥
          本案經實例證實之解決方法？被告機關之答辯理由實不足採。
    ２、針對被告機關行政訴訟答辯書理由二綜合說明如下：
      原告對本項之說明，除請參見前述第一點最末段之論述外，另欲強調的是：
        被告機關不能以本案說明書中某一段之記載，即忽略本案發明之整體揭示，
        而據以駁回全案。況被告機關之「專利審查基準」第一─三─七頁中已明確
        指出：「(1)對申請專利發明之認定，應依申請專利範圍之『請求項所載發明
        』之內容為之。˙˙(2)˙˙３˙˙亦即，不得僅以發明說明中所載之發明目
        的、功效，據以認定請求項所載發明而作為審查對象。」由此可知，被告機
        關再度悖離其自定之審查基準，亦顯見其答辯無理由。
      至再訴願決定機關於其決定書中，引據一九八二年所出版之 Comprehensive
        Organometallic   Chemistry  第一冊及一九八八年出版之 Journal  of
        Polymer Science：Part A：Polymer Chemistry第二十六卷中所述，證明清
        除劑與雜質作用後會產生細粒，此細粒會降低觸媒活性，並造成反應器操作
        上之困擾，故清除劑之影響效應係屬化學上之基本知識乙節，原告於行政訴
        訟理由狀中已明白指出，該兩項引證文件中，僅只說明清除劑會導致細粒的
        產生，以及引發鏈轉移作用，其中所揭示與清除劑有關之部份僅止於此。且
        再訴願決定機關所稱細粒會造成反應器操作上之困擾，故清除劑之影響效應
        為已知云云，並未見於該兩項引證文件中，純屬再訴願決定機關基於後知之
        明自行引申添加之論述。況且被告機關於其針對此項的答辯理由中，並未申
        明該兩項引證文件中，究竟在何段文字中有記載清除劑與雜質作用後所產生
        的細粒會降低觸媒活性並造成反應器操作上之困擾。亦即，被告機關並未針
        對原告提出之爭執問題給予答辯，徒以重覆文字，毫無實據，便稱本案效果
        非原告創見，如此轉移問題焦點，顯見其理由之無據，毫不足採。
      此項之說明如同前述第點，亦即，被告機關亦未針對原告之論述，回應究
        竟在引證案中之何段文字，記載有使用清除劑會造成反應器嚴重汙損現象的
        相關揭示內容。不僅如此，被告機關還以「不會因為說明書上沒有寫就不會
        有此項效果」之不專業說法，來掩飾其自行推論引證案內容的不當審查做法
        。若是發明專利之審查作業，可以不根據實質之證據文字，即判斷審定，豈
        非由被告機關依據完全無事實憑藉之自由心證來准駁專利，如此明顯違法不
        當的說法與做法，如何能令人信服？
      至於被告機關引據本案說明書中之記載，而稱本案清除劑的加入方式非本案
        特徵云云，原告前於第１點的說明中，即已指出依被告機關的「專利審查基
        準」所明定，被告機關不能以本案說明書中某一段之記載，即忽略本案發明
        之整體揭示，據以駁斥本案，而應依申請專利範圍之『請求項所載發明』之
        內容審查之。因此被告機關再度悖離其自定之審查基準﹒亦顯見其審查不當
        之處。
        (1)由本案八十六年八月二十二日最後修正之申請專利範圍第一項之記載可知
          ，本案所請方法中，係在方法程序開始時加入少於三○○ＰＰＭ之清除劑
          ，然後停止其加入和（或）以一定量加入，其中該定量為後述文字所定義
          ，基本上為遠低於三○○ＰＰＭ之量。如此之清除劑添加的定義，熟悉此
          項技術者當然可分辯出其並非連續的添加方式，因此，被告機關之理由並
          不足採。
        (2)此外，本案實施例即以本案申請專利範圍所載之方法，例示其實施結果，
          並充分證明本案功效。引證一係由被告機關在審查時提出，現在於行政訴
          訟階段，指稱在申請前必須完稿的本案，並未在實施例中證實與引證一相
          比較的非連續的加入之功效，如此說法不僅非關本案整體非顯而易知之進
          步性的論述，亦屬強人所難之做法，非身為專利審查專責機關所當為。
      至於引證案中的小型反應器實驗及反應器大小的問題，必須澄清的是，原告
        從未指稱引證案中之發明僅能在實驗室中微量生產，而無法量產商業化。事
        實上，原告於行政訴訟理由狀中說明的是，引證一、二、三中之實施例均非
        「設計」來評估清除劑之效應。事實上，於引證案的這些不是針對清除劑，
        而因此其中有許多其他影響因素的小型實驗中，不添加清除劑也不會在汙損
        汙覆、細粒產生、產量、產物品質等方面有嚴重的影響（此可由該等引證案
        中之實施例得證），而這在習知絕對需要添加清除劑的工業級實際運作之反
        應器中並非如此。雖然本案中的實施例亦有使用試驗工廠反應器者，惟該等
        實施例係經設計以顯示去除或減少清除劑的作用，故其他非相關因素已經控
        制，因此能顯示出本案在改良污損率及改善聚合物產物上的功效。反觀引證
        案中的小型或實驗室規模的反應，則因本身即非設計以評估清除劑的效應，
        故完全無法提供有關清除劑負面效應的一致結果，這也正是引證案等習知技
        術仍廣泛大量使用清除劑於工業級聚合方法中的原因。
        由上述之說明，可知原告並未指稱引證案中之發明無法量產商業化，而是其
        中的實施例顯示本案發明之改良功效，因此無從得知並施行本案之改良方法
        。被告機關將原告之論述張冠李戴，並自行引申結論，作為原告之論述，完
        全扭曲原告之本意及論述，其理由明顯不合理且違誤不當。
    (二)被告主張之理由
    １、針對原告行政訴訟補充理由狀理由一，綜合答辯如下：
      引證案的技術主題均為烯烴的聚合方法，與本案所申請之「聚合反應法」屬
        同一技術領域。
      引證一揭示一種流體化床聚合方法，不論在方法的步驟（氣相或淤漿聚合，
        使用流體化床）、單體種類、茂金屬種類、反應條件均與本案一致。又引證
        一說明書表三可知三乙基鋁（清除劑）之用量可在本案申請專利範圍第一項
        所界定的三○○ＰＰＭ以下，又由表一可知，其聚合產物產率可超過一千磅
        ＼小時。引證一已揭示本案三乙基鋁（清除劑）之用量。
      引證二揭示一種乙烯－丁二烯共聚物及其製法，不論在方法的步驟（氣相或
        淤漿聚合，使用流體化床）、單體種類、茂金屬種類、反應條件均與本案一
        致。又由引證二說明書實施例八、十一可知在聚合過程中不需添加清除劑。
        引證二已揭示本案清除劑之用量。
      引證三揭示一種烯烴的聚合方法，不論在方法的步驟、單體種類、茂金屬種
        類與反應條件均與本案一致。又由引證三說明書第五十一頁表三可知基鋁
        清除劑用量在○─二二八ＰＰＭ，落入本案申請專利範圍第一項所界定清除
        劑的範圍內。引證三已揭示本案清除劑之用量。
      本案審查時特別提及清除劑的用量，原因在於本案說明書第四頁第四、五行
        的敘述及實施例與比較例的對比均顯示清除劑的使用與否及用量為本案聚合
        方法的特徵，引證案技術主題均為聚合方法，亦皆揭示本案有關清除劑用量
        的技術特徵，本案違反專利法第二十條第二項之事實至明。
    ２、針對原告行政訴訟補充理由狀理由二、三，綜合答辯如下：
      本局在審查本案時，所詳細考量的技術內容，涵蓋聚合方法的各項技術，例
        如方法的步驟（氣相或淤漿聚合，使用流體化床）、單體種類、茂金屬種類
        、反應條件等，在本局審定書及各項答辯書中均有記載。
      再訴願決定書所引據之一九八二年出版之 Comprehensive  Organometallic
        Chemistry 第一冊及一九八八年出版之Journal of Polymer Science：Part
        A：Polymer Chemistry第二十六卷第三○八九至三一○二頁已揭示清除劑與
        雜質作用會產生細粒，此細粒會降低觸媒活性並造成反應器操作上的困擾，
        此已揭示清除劑的添加對聚合反應所生之負面影響。
      至於清除劑加入之方式，引證一中並未限定是連續加入方式，另外本案說明
        書第二十三頁倒數七、八行敘述「清除劑可以一次全部加入，間歇式加入或
        是連續性加入方式來加進反應槽系統中」，由此可知，三乙基鋁加入方式並
        非本案特徵，本案實施例亦無從證實非連續加入有何特別之功效。
    ３、針對原告九十年二月七日補充理由狀理由一綜合答辯如下：
        有關本案技術特徵與改良重點已見於本案三個引證案的比對結果與說明，參
        見本局八十九年十二月八日行政訴訟答辯書理由一及理由二（一）、（三）
        、（四）與本局九十年一月補充答辯書理由一及理由二第一、三點，附帶一
        提的是本案與三個引證案均使用相同的清除劑，特別是三乙基鋁（TEAL）。
    ４、針對原告九十年二月七日補充理由狀理由二綜合答辯如下：
        有關再訴願決定機關決定書所引用的兩個文獻，其與本案之技術關聯請參見
        本局八十九年十二月八日行政訴訟答辯書理由二之（二）及本局九十年一月
        十八日補充答辯書理由二之第二點與行政院再訴願決定書第六頁第二至十一
        行。有關清除劑添加方式的說明及答辯亦請參見本局八十九年十二月八日行
        政訴訟答辯書理由二之（四）及本局九十年一月十八日補充答辯書理由二之
        第三點。
    理  由
一、按發明係運用申請前既有之技術或知識，而為熟習該項技術者所能輕易完成時，
    雖無同條第一項所列情事，仍不得申請取得發明專利，專利法第二十條第二項定
    有明文。經查被告機關以引證一揭示一種流體化床聚合方法，其以氣相或淤漿方
    法聚合、使用流體化床之步驟及單體種類、茂金屬種類、反應條件均與本案一致
    ，由該案說明書表三可知其三乙基鋁（清除劑）之用量可在本案申請專利範圍第
    一項所界定之三○○ＰＰＭ以下，由表一可知其聚合產物產率可超過每小時一千
    磅。引證二揭示一種乙烯─一，三丁二烯共聚物及其製法，其以氣相或淤漿方法
    聚合、使用流體化床之步驟及單體種類、茂金屬種類、反應條件均與本案一致，
    由其實施例八及十一可知其聚合過程不須添加清除劑。引證三專利案揭示一種烯
    烴之聚合方法，其步驟、單體種類、茂金屬種類、反應條件均與本案一致，由該
    案說明書第五十一頁表三可知其烷基鋁清除劑用量在○─二二八ＰＰＭ，落入本
    案申請專利範圍第一項所界定之清除劑範圍。本案特徵在於不添加或僅添加微量
    （小於三○○ＰＰＭ）清除劑以減少反應器之污損，惟於聚合反應不添加或僅添
    加少量清除劑，已見於前述引證案，為公知技術，而引證一顯示其產物產率可超
    過每小時一千磅，業已達到本案所定義之工業級水準。因認本案係運用申請前既
    有之技術與知識，為熟習此項技藝者所易於達成，而不予專利，於法原非無見。
二、次查原告以本案特徵在於使用茂金屬觸媒系統之工業級連續性淤漿或氣相烯烴聚
    合方法中，去除或減少清除劑，以改善反應器操作性及觸媒生產力，並降低聚合
    物細粒之產生，各引證案並未教示本案前述清除劑會損及反應器操作性之發現，
    熟習該項技術者無法由各引證案推知本案技術特徵，本案具有新穎性且進步性。
    又引證一之三乙基鋁係連續進料，與本案以非連續方式加入者不同，其表一之聚
    合物產率係以小型反應器之操作數據以外插法估算而得，非工業級規模之實際例
    證；引證二及三之聚合作用係在小型反應器中進行，非有關清除劑之發明，亦非
    工業級方法之改善，其實施例對清除劑之使用並無一致之實驗結果，與本案不同
    云云，指摘原處分不當。惟本件經原訴願決定機關經濟部函請財團法人工業技術
    研究院化學工業研究所審查結果，亦認：（一）清除劑與雜質作用後會產生細粒
    ，此細粒會降低觸媒活性並造成反應器操作上之困擾，乃化學上之基本知識，於
    西元一九八二年由  Pergam  on  Press  Ltd． 所出版之套書  Comprehensive
    Organometallic Chemistry第一冊第五六五頁即提及三乙基鋁與水及其他物質所
    產生之反應，其中與水反應後會產生氫氧化鋁；而依曉園出版社所編譯化學化工
    百科辭典第三十六頁記載，氫氧化鋁是一種白色晶狀粉末、球狀或顆粒狀；比重
    二．四二；不溶於水；溶於無機酸或苛性鹼，不可燃。清除劑會使聚合反應中鏈
    轉移反應受到誘導 ， 而增加低分子量寡聚物產生之機會 ， 於西元一九八八年
    Journal of Polymer Science：Part A：Polymer Chemistry 第二十六卷第三○
    八九頁至第三一○二頁即提出反應機構說明清除劑會誘導鏈轉移反應，由上述書
    籍及文獻等證據足證上述二點乃屬習知技術。（二）原處分所提出之三個引證案
    ，均已清楚揭示引證案之用量在本案申請專利範圍第一項所界定之三○○ＰＰＭ
    以下，並且有著與本案類似之觸媒活性，因之，系爭專利案與引證案之功效基本
    上是相同的。原告雖強調其添加方法不同，惟清除劑不論以何種形式添加，其參
    與反應之方式相同，原告以非連續之方式添加，如無法達到更佳之結果，即不具
    專利審查基準中對進步性之要求。（三）原告稱各引證案係使用小型實驗室，縱
    不添加清除劑亦不致在污損、細粒產量等方面有嚴重影響，難以注意其去除或減
    少清除劑所能獲得之效果云云，惟小型反應器常會因少量不純物，而嚴重影響整
    個聚合反應之結果，在工業級反應器實際運作時，反而因反應物之產量相當大，
    而使得不純物相對被忽略。反應器在操作上之控制並不因反應器大小而有所差異
    ，影響反應之因素乃取決於反應器之設計，而非反應器之大小，小反應器同樣可
    達到設計之功效。（四）原告謂引證案並非有關清除劑作用的方法專利案一節，
    惟系爭專利案之技術特徵及所達到之成效，無法超越引證案，且本案之技術內容
    已揭示於各引證案及相關文獻，不具新穎性及進步性，而認原處分並無違誤，此
    有該所八十九年四月十三日（八九）工研化審字第○四四四號函附在訴願卷可按
    ，亦足證原處分不予原告專利並無不合，一再訴願決定遞予維持亦稱妥適，原告
    訴請撤銷為無理由，應予駁回。
據上論結，本件原告之訴為無理由，爰依行政訴訟法第九十八條第三項前段，判決如
主文。
中      華      民      國     九十     年      三      月    二十一    日
                         臺 北 高 等 行 政 法 院  第 一 庭
                                           審 判 長 法  官  鄭忠仁
                                                    法  官  楊莉莉
                                                    法  官  林金本
右為正本係照原本作成。
如不服本判決，應於送達後二十日內，向本院提出上訴狀並表明上訴理由，如於本判
決宣示後送達前提起上訴者，應於判決送達後二十日內補提上訴理由書（須按他造人
數附繕本）。
中      華      民      國     九十     年      三      月    二十二    日
                                                    書記官  簡信滇


司法院資訊處製作；財團法人民間司法改革基金會備份。
